ACORDAO-COMPLETO-2524453

ACÓRDÃO 60/2022 ATA 1/2022 - PLENÁRIO

VISTOS, relatados e discutidos estes autos de Representação formulada pela Secretaria de Controle Externo de Aquisições Logísticas (Selog) , acerca de possíveis irregularidades na Concorrência 2/2017 e no Contrato 8/2017, dela decorrente, firmado entre a Companhia das Docas do Estado da Bahia (Codeba) e a empresa Mehlen Construções Ltda., e cujo objeto envolveu a execução de serviços de manutenção preditiva, preventiva e corretiva nos equipamentos dos sistemas de Circuito fechado de TV e de segurança de acesso, de alarme patrimonial e emergencial, redes estruturadas e elétrica para computadores, com reposição de peças dos Portos Organizados de Salvador, Aratu e Ilhéus;
ACORDAM os Ministros do Tribunal de Contas da União, reunidos em Sessão Plenária, diante das razões expostas pelo Relator, em:
9.1. conhecer da presente representação, autuada conforme determinação do relator, Ministro Raimundo Carreiro, nos autos do processo de representação TC Processo 012.131/2016-4;
9.2. considerar a presente representação parcialmente procedente;
9.3. dar ciência à Companhia das Docas do Estado da Bahia, com fundamento no art. 9º, inciso I, da Resolução - TCU 315/2020, sobre as seguintes irregularidades, identificadas na Concorrência 2/2017, para que sejam adotadas medidas internas com vistas à prevenção de outras ocorrências semelhantes: 
9.3.1. não adoção da modalidade pregão, preferencialmente na forma eletrônica, em afronta ao art. 1º da Lei 10.520/2002 e à jurisprudência do TCU, considerada a natureza comum dos serviços de manutenção a serem contratados (Súmula TCU nº 257 e Acórdão 1453/2009-TCU-Plenário, rel. Min. Marcos Bemquerer, 2.582/2012-TCU-Plenário, rel. Min. José Múcio Monteiro e 713/2019-TCU-Plenário, rel. Min. Bruno Dantas, dentre outros) ; e 
9.3.2. elaboração da planilha de orçamento estimativo para a contratação baseada em fonte única de pesquisa de preços, em desacordo com a jurisprudência deste Tribunal (Acórdão 1620/2010-TCU-Plenário, rel. Min. Raimundo Carreiro, 2.318/2014-TCU-Plenário, rel. Min. José Jorge e 2.816/2014-TCU-Plenário, rel. Min. José Múcio Monteiro, dentre outros) ; 
9.4. dar ciência deste Acórdão, bem como do voto e do relatório que o acompanham, à Companhia das Docas do Estado da Bahia, informando-a de que o inteiro teor pode ser consultado no endereço www.tcu.gov.br/acordaos; e
9.5. arquivar os presentes autos, nos termos do art. 169, III, do Regimento Interno deste Tribunal.

Representação acerca de possíveis irregularidades em licitação em decorrência da não adoção do pregão para contratação de serviços comuns de engenharia.

Companhia das Docas do Estado da Bahia (Codeba).

3. Representante/Interessados:  
3.1. Representante: Secretaria de Controle Externo de Aquisições Logísticas (Selog).

13.1. Ministros presentes: Bruno Dantas (na Presidência), Walton Alencar Rodrigues, Augusto Nardes, Aroldo Cedraz, Raimundo Carreiro (Relator) e Jorge Oliveira.
13.2. Ministros-Substitutos convocados: Marcos Bemquerer Costa e André Luís de Carvalho.
13.3. Ministros-Substitutos presentes: Augusto Sherman Cavalcanti e Weder de Oliveira.

RAIMUNDO CARREIRO

Adoto como Relatório e com os ajustes necessários, nos termos do art. 1º, § 3º, inciso I, da Lei 8.443/92, a derradeira instrução de peça 35, produzida pela Secretaria de Controle Externo de Aquisições Logísticas (Selog) , que sumariza adequadamente o trâmite processual e que foi endossada pelo Diretor da Subunidade (peça 36) .
 "INSTRUÇÃO DE ANÁLISE DE DILIGÊNCIA 
A. IDENTIFICAÇÃO DO PROCESSO 
TC Processo 013.215/2021-3 	Conhecimento; procedência parcial; ciência e arquivamento. 
UNIDADE JURISDICIONADA 				UASG 
Companhia das Docas do Estado da Bahia (Codeba) 		Não se aplica 
REPRESENTANTE 
Secretaria de Controle Externo de Aquisições Logísticas (Selog) 	 
OBJETO DA CONTRATAÇÃO 
Execução de serviços de manutenção preditiva, preventiva e corretiva nos equipamentos dos sistemas de Circuito fechado de TV e de segurança de acesso, de alarme patrimonial e emergencial, redes estruturadas e elétrica para computadores, com reposição de peças dos Portos Organizados de Salvador, Aratu e Ilhéus (peça 18, p. 1) . 
PROCED. AUX. DE  CONTRATAÇÃO   	MODALIDADE   	NÚMERO DO CERTAME 
Não se aplica 					Concorrência 		2/2017 
MODO DE DISPUTA 	TIPO 
Não se aplica 		Menor preço global 
VIGÊNCIA/VALOR CONTRATADO 
Doze meses, prorrogável (peça 18, p. 3) ; R$ 1.533.893,74 (Contrato 8/2017 - peça 18, p. 3) ; 
R$ 517.240,00 (1º Termo Aditivo (TA) - prorrogação por mais 4 meses - peça 19, p. 1) ;  
R$ 970.897,07 (2º TA - prorrogação por mais 8 meses - peça 20, p. 1) ;  
R$ 655.215,94 (3º TA- prorrogação por mais 6 meses - peça 21, p. 1) ;  
R$ 785.892,00 (4º TA - prorrogação por mais 6 meses - peça 22, p. 1) ;  
R$ 1.495.406,20 (5º TA - prorrogação por mais 12 meses - peça 23, p. 1) ; e  
R$ 1.495.406,00 (6º TA - prorrogação por mais 12 meses - peça 24, p. 1) . 
LEGISLAÇÃO QUE REGE O CERTAME Lei 8.666/1993 
FASE DO CERTAME 
O 6º TA ao Contrato 8/2017 está em execução, com vigência de 12 meses a partir de 29/4/2021 (peça 24, p. 1) . 
B. HISTÓRICO 
1.	Cuidam os autos de representação desta unidade técnica para analisar a regularidade da Concorrência 2/2017 e do Contrato 8/2017, dela decorrente, firmado entre a Codeba e a empresa Mehlen Construções Ltda. (CNPJ 33.829.938/0001) , tendo em vista as irregularidades identificadas no âmbito da Concorrência 2/2013 (Contrato 14/2013) e a semelhança entre esses dois processos licitatórios. 
2.	A presente representação foi autuada conforme determinação do relator, Ministro Raimundo Carreiro, nos autos do processo de representação TC Processo 012.131/2016-4, conforme despacho à peça 1, dispensando exame de admissibilidade. 
3.	Por sua vez, o TC Processo 012.131/2016-4 tratou de representação autuada pela então Secretaria de Controle Externo no Estado da Bahia (Secex/BA) , em cumprimento ao item 9.6.2 do Acórdão 1941/2016-TCU-Primeira Câmara, relator Ministro José Mucio Monteiro, por meio do qual o Colegiado julgou as contas da Codeba, relativas ao exercício de 2011 (peça 5 daquele processo) . 
4.	Aquela representação referiu-se a possíveis irregularidades na Concorrência 2/2013, que culminou na celebração do Contrato 14/2013, firmado entre a Codeba e a empresa Mehlen Construções Ltda., considerando o baixo desconto obtido no certame, as sucessivas prorrogações contratuais que ultrapassaram 126% do valor originalmente previsto, a falta de previsão explícita no edital acerca da continuidade dos serviços e a materialidade do objeto, visando analisar: (i) a legalidade do edital da Concorrência 002/2013; (ii) a adequação dos preços do orçamento estimativo da Codeba; e (iii) a legalidade do Contrato 14/2013 e de todos os seus aditivos à luz da Lei 8.666/1993. 
5.	A avença, que teve por objeto serviços especializados de manutenção preventiva e corretiva nos equipamentos eletroeletrônicos dos Sistemas de Segurança de Acesso e Alarme Patrimonial e de Emergência dos Portos Organizados de Salvador, Aratu-Candeias e Ilhéus, localizados nos municípios de Salvador, Candeias e Ilhéus, vigeu de 27/6/2013 a 27/6/2017 ao valor total de R$ 6.553.302,79. 
6.	Em instrução à peça 134 daquele processo, a Selog concluiu pela caracterização das seguintes irregularidades:  
a)	não parcelamento do objeto da licitação, em afronta à Súmula - TCU 247 (itens 6 a 16) ; 
b)	aplicação indiscriminada e de forma linear de percentual geral de BDI sobre todos os itens da planilha de preços, inclusive sobre os itens de fornecimento de equipamentos, em afronta à Súmula - TCU 253 (itens 17 a 20) ; 
c)	não emprego da modalidade pregão, preferencialmente na forma eletrônica, para a contratação de serviços comuns, em afronta ao art. 1º da Lei 10.520/2002 e à jurisprudência do TCU (itens 30 a 40) ; 
d)	realização de pesquisa de preços em uma única fonte, em afronta à jurisprudência do TCU, comprometendo a demonstração da boa e regular aplicação dos recursos públicos, como no caso dos indícios não justificados de sobrepreço na aquisição do item Câmera Speed Dome 360 graus, com 30x Zoom CCD Sony marca Venetian (itens 49 a 53 e 56 a 62) ; e 
e)	tratamento irregular de itens de serviços não contínuos como se serviços contínuos fossem, no âmbito do Quarto Termo Aditivo, caracterizando afronta ao art. 57, II, da Lei 8.666/1993 (itens 21 a 28 da referida instrução) . 
7.	A Selog, então, concluiu a mencionada instrução, propondo (peças 134-136 daquele processo) : (i) em razão das irregularidades identificadas nos itens "a" a "d", a realização de audiência dos responsáveis identificados na matriz de responsabilização anexa (peça 134, p. 27-52, daquele processo) ; e (ii) a constituição de processo apartado de representação, nos termos dos arts. 43 e 44 da Resolução TCU 259/2014, para analisar a regularidade da Concorrência 2/2017 e do contrato dela decorrente, Contrato 8/2017, firmado entre a Codeba e a empresa Mehlen Construções Ltda. (itens 69 a 72 - peça 134, p. 20-21, daquele processo) .  
8.	Por meio do despacho à peça 138 daquele processo, o relator acolheu as propostas desta unidade técnica, inclusive a de constituição do presente apartado de representação (peça 1) . 
9.	Autuado o presente processo, a instrução inicial da Selog foi no sentido de realizar diligência junto à entidade para que encaminhasse toda a documentação referente à Concorrência 2/2017 e à consequente contratação, incluindo seus termos aditivos (peças 4-5) . 
10.	Promovida a diligência, passa-se a analisar a resposta apresentada, conforme transcrição a seguir. 
C. HISTÓRICO DE COMUNICAÇÕES 	
DESPACHO DO DIRETOR (DELEGAÇÃO DE COMPETÊNCIA) peça 5 	16/7/2021 
OFÍCIO ENCAMINHADO PELO TCU 
À entidade 	Ofício 39.069/2021-TCU/Seproc, de 23/7/2021 (peça 6) . 
D. DOCUMENTOS APRESENTADOS EM RESPOSTA À DILIGÊNCIA PELA UNIDADE JURISDICIONADA 
 Ofício 310/2021/DPR-Codeba (peça 8) , com: 
a)	Processo 258/2016, referente à Concorrência 2/2017 (peças 9-17) ; e  
b)	Contrato 8/2017 e seus termos aditivos (peças 18-24) . 
E. EXAME TÉCNICO 
Item 10.1 a: inteiro teor do processo administrativo referente à Concorrência 2/2017, desde sua origem até a efetiva contratação; 
Item 10.1 b: inteiro teor do Contrato 8/2017 e de todos os seus aditivos; 
Fundamento legal ou jurisprudencial: artigos 157 e 187 do Regimento Interno deste Tribunal Manifestação da unidade jurisdicionada (peça 8) : 
a) 	informa que os elementos técnicos que precederam a licitação e o contrato em análise indicaram o objeto licitado e contratado como serviço especializado de engenharia em razão da complexidade das diversas manutenções necessárias para a manutenção da operabilidade e da funcionalidade dos sistemas de proteção, monitoramento e controles de acesso portuário destinados a atender o Código Internacional de Proteção de Navios e Instalações Portuária (ISPSCODE) e pelas seguintes razões apresentadas pela área técnica: 
a.1) envolver o conhecimento em diversas disciplinas (elétrica e automação, mecânica, eletrônica, computação) para atendimento em cada um dos sistemas e equipamentos, como indicado no Caderno de Encargos integrante do Processo Codeba 258/2016; 
a.2) admitir diferentes metodologias e tecnologias em sua consecução, considerando que ajustes no planejamento e na execução desses serviços são frequentemente necessários para a entrega de um produto final que atenda ao interesse público; 
a.3) por serem objeto de soluções específicas, os serviços licitados não estavam descritos nos sistemas oficiais (Sinapi e ou Sicro) nem a maioria dos insumos que os compõem; 
a.4) os padrões de desempenho e de qualidade são tecnicamente complexos, carecendo de capacidade técnica intrínseca apenas aos profissionais legalmente habilitados e com as devidas atribuições; 
a.5) possuir características próprias e envolver circunstâncias específicas, variáveis segundo as peculiaridades dos sistemas e equipamentos (locais) em que serão executados; a.6) exigir habilitação legal para sua execução, com a emissão da Anotação de Responsabilidade Técnica (ART) ; e 
a.7) abarcar risco ao patrimônio dos Portos Públicos, administrados pela Codeba, em função da complexidade desses sistemas e equipamentos, os quais necessitam de equipe técnica com conhecimentos exigidos para o desenvolvimento do planejamento e da atuação nas soluções técnicas com qualidade e segurança, dentro de áreas alfandegadas; 
b)	alega que as razões apresentadas pela área técnica afastam a natureza comum do serviço de engenharia, o que justificaria a adoção da modalidade licitatória concorrência e não pregão eletrônico, salientando que se trata de uma definição técnica e não jurídica; 
c)	ressalta que o objeto da Concorrência 2/2017 é diverso da licitação anterior; 
d)	esclarece que, segundo informações da área técnica, os sistemas supramencionados envolvem subsistemas compostos pelas centrais de alarmes, controles de acesso (catracas, leitores de cartões, detectores) e circuitos fechados de televisão e vídeo (monitores de televisão, câmeras de vídeo) , os quais trabalham de forma integrada e em cadeia produtiva de informações eficientes, imprescindíveis à segurança portuária; 
e)	alega que a análise técnica considerou que a pulverização desses serviços entre diversas empresas poderia comprometer toda a segurança portuária, razão pela qual os serviços foram reunidos para mitigar esse risco com o fim de aumentar o controle e a confiabilidade desses sistemas e das informações produzidas, reduzindo o número de pessoas com acesso a esses dados e reduzindo o risco de vazamento de informações sigilosas e eventual vulnerabilidade que pudesse comprometer o controle de acesso às áreas portuárias, que além de alfandegadas são, ainda, área de fronteira; 
f)	salienta que, como qualquer serviço de engenharia, também necessitavam dos insumos (mão de obra com respectivos encargos e adicionais estabelecidos por lei e convenções coletivas; materiais de consumo; peças de reposição; ferramental, equipamentos, instrumentos para executar os serviços) , os quais foram devidamente especificados, demonstrados, quantificados, orçados e justificados, de maneira transparente e constantes nos autos do Processo Codeba 258/2016; 
g)	alega que, diante da inviabilidade técnico-econômica de parcelar o objeto licitado por serviços e fornecimento, já que a reposição de peças e equipamentos precisa ser realizada de forma imediata para manter a operabilidade dos sistemas e o fornecimento por meio de registro de preço ou com outro fornecedor implicaria na interrupção da operabilidade desses sistemas, não foi aplicado BDI único ao objeto contratado, exigindo-se no certame licitatório que a proposta diferenciasse o BDI dos serviços e o dos insumos, em atenção ao disposto na Súmula - TCU 253 e aos limites do Acórdão 2622/2013-TCU-Plenário, relator Ministro-Substituto Marcos Bemquerer; 
h)	destaca a proposta da contratada, com BDI de 27,13% para serviços sem desoneração e de 14,39% para equipamentos e peças; 
i)	alega que a modalidade licitada não afrontou a Súmula - TCU 247, estando devidamente justificado nos autos do processo 258/2016 que o parcelamento não se mostrava técnica e economicamente viável, já que poderia levar à inoperabilidade do sistema, acrescentando que foi observado o disposto no art. 8º da Lei 8.666/1993, segundo o qual a execução das obras e dos serviços deve programar-se, sempre, em sua totalidade, previstos seus custos atual e final e considerados os prazos de sua execução; e 
j)	aduz que a natureza contínua dos serviços, definida pela área técnica quando da elaboração dos elementos técnicos e reiterada a cada pedido de prorrogação contratual, decorre da obrigação legal da Codeba de manutenção da infraestrutura portuária, nos termos do art. 17, V, da Lei 12.815/2013, sendo os serviços permanentes e imprescindíveis para o exercício das atividades fim da entidade.  
Análise: 
11.	Inicialmente, cumpre registrar que a diferença entre os objetos da Concorrência 2/2013 e da Concorrência 2/2017 está na natureza claramente divisível do objeto da primeira licitação, que juntou serviços contínuos de manutenção preventiva e corretiva com serviços não contínuos de recuperação geral dos sistemas/equipamentos, incluindo serviços de infraestrutura. 
12.	Observou-se, no âmbito do TC Processo 012.131/2016-4, a ausência de razões de ordem técnica para o não parcelamento do objeto da Concorrência 2/2013, tendo sido apresentados tão-somente motivos de cunho gerencial por parte dos responsáveis, evidenciando deficiência na política de manutenção da entidade vigente à época. 
13.	Por pertinente, destaca-se que, naqueles autos, a própria responsável pela elaboração do Caderno de Encargos e Especificações Técnicas, que subsidiou a Concorrência 2/2013, admitiu a natureza divisível do objeto então licitado, alegando não ter tido alternativa senão a de acatar orientação de seu empregador. 
14.	Nesse contexto, o objeto da Concorrência 2/2017 pode ser considerado distinto da licitação anterior, conforme alegado pela entidade, abrangendo somente serviços de natureza continuada de manutenção preventiva e corretiva, além do fornecimento de peças e equipamentos necessários, o que afasta a irregularidade identificada na licitação anterior no sentido de não parcelamento do objeto da licitação, em afronta à Súmula - TCU 247. 
15.	Todavia, ainda que se leve em consideração que os serviços envolvem conhecimento nas áreas de elétrica e automação, mecânica, eletrônica e computação, tal argumentação não se mostra suficiente para afastar a natureza comum do serviço de manutenção em questão, o que reforça a irregularidade identificada na licitação anterior no sentido do não emprego da modalidade pregão, preferencialmente na forma eletrônica, em afronta ao art. 1º da Lei 10.520/2002 e à jurisprudência do TCU (Súmula - TCU 257, Acórdão 505/2018-TCU-Plenário, relator Augusto Nardes; 713/2019-TCU-Plenário, relator Bruno Dantas; e 2.664/2007-TCU-Plenário, relator Marcos Bemquerer, entre outros) .  
16.	Em que pese não ser aplicável à licitação ora em exame, registra-se que a novel Lei de Licitações e Contratos é bem esclarecedora quanto à natureza especializada do serviço (grifado) :  
Art. 29. A concorrência e o pregão seguem o rito procedimental comum a que se refere o art. 17 desta Lei, adotando-se o pregão sempre que o objeto possuir padrões de desempenho e qualidade que possam ser objetivamente definidos pelo edital, por meio de especificações usuais de mercado. 
Parágrafo único. O pregão não se aplica às contratações de serviços técnicos especializados de natureza predominantemente intelectual e de obras e serviços de engenharia, exceto os serviços de engenharia de que trata a alínea "a" do inciso XXI do caput do art. 6º desta Lei. 
17.	Em outras palavras, o necessário conhecimento técnico para realizar os serviços não é apto a afastar a natureza comum dos serviços de manutenção pretendidos. É razoável entender ser possível estabelecer, para efeito de julgamento de propostas, mediante especificações utilizadas no mercado, padrões de qualidade e de desempenho peculiares ao objeto licitado, sendo que a adoção do pregão privilegia a competitividade. 
18.	Nesse sentido, o Pregão Eletrônico (PE) 27/2013, conduzido pela atual Autoridade Portuária de Santos S.A., é capaz de demonstrar a adequação da modalidade pregão, na forma eletrônica (peça 29) , evidenciando o incremento na competitividade da licitação para objeto semelhante ao pretendido pela Codeba, embora numa escala muito maior. Enquanto a Concorrência 2/2017 contou com a participação de apenas duas empresas (peça 9, p. 164-165) , o PE 27/2013 contou com seis empresas participantes (peça 30) . 
19.	Entende-se que o outro argumento da entidade, no sentido de que seria necessária a mitigação de riscos de vazamento de informações sigilosas, com eventual vulnerabilidade do controle de acesso às áreas portuárias e de fronteira, não se mostra apto a justificar e fundamentar a adoção da modalidade concorrência. 
20.	É oportuno destacar que a modalidade concorrência foi indicada no Parecer Jurídico/CJU 268/2016, considerando a classificação do serviço como especializado, pela área técnica responsável pela contratação, e o valor estimado para a contratação (R$ 1.877.433,31) , que ultrapassava o valor previsto em lei para a modalidade tomada de preços (peça 11, p. 109-112) . 
21.	Considerando que, apesar da baixa competitividade, a situação da Concorrência 2/2017 está consolidada há mais de quatro anos, com sua homologação e adjudicação para a empresa Mehlen Construções Ltda. pelo valor de R$ 1.533.893,74, o que representa uma redução de quase 20% do valor estimado de R$ 1.877.433,31 (peça 11, p. 173) , entende-se suficiente que seja dada ciência à unidade jurisdicionada sobre a irregularidade verificada, para que sejam adotadas medidas internas a fim de evitar futuras ocorrências semelhantes, nos termos do art. 9º, inciso I, da Resolução - TCU 315/2020. 
22.	No tocante à irregular aplicação linear do percentual de BDI identificada na licitação anterior, verifica-se sua correção no âmbito da Concorrência 2/2017, observado o disposto na Súmula - TCU 253. 
23.	Com efeito, constata-se na proposta contratada o percentual de BDI de 27,13% para serviços e de 14,39% para equipamentos e peças (peça 16, p. 153 e 155, respectivamente) .   
24.	Em relação à irregular pesquisa de preços em fonte única identificada na licitação anterior, em desacordo com a jurisprudência deste Tribunal (Acórdão 206/2002-TCU-Segunda Câmara, relator Ministro Adylson Motta; 1.583/2007-TCU-1ª Câmara, relator Ministro Valmir Campelo; 1.752/2007-TCU-Plenário, entre outros) , nota-se que não houve sua correção no âmbito da Concorrência 2/2017, sendo possível observar nos autos do Processo 258/2016 que, novamente, a cotação de preços realizadas pela entidade (peça 11, p. 9-99) é oriunda de fonte única, qual seja, pesquisa direta junto a potenciais fornecedores ou a sítios eletrônicos. 
25.	Na elaboração do orçamento estimativo da licitação, bem como na demonstração da vantajosidade de eventual prorrogação de contrato, devem ser utilizadas fontes diversificadas de pesquisa de preços. Devem ser priorizadas consultas ao Portal de Compras Governamentais e a contratações similares de outros entes públicos, em detrimento de pesquisas com fornecedores, publicadas em mídias especializadas ou em sítios eletrônicos especializados ou de domínio amplo, cuja adoção deve ser tida como prática subsidiária (Acórdão 1445/2015-TCU-Plenário, relator Ministro Vital do Rêgo) . 
26.	A entidade alega que, por serem objeto de soluções específicas, os serviços licitados não estariam descritos nos sistemas oficiais (Sinapi e ou Sicro) , nem a maioria dos insumos que os compõem. Mesmo que se entenda como aceitável a primeira parte de seu argumento, a segunda parte evidencia que, ao menos, parte dos insumos que compõem os serviços licitados poderiam facilmente ser encontrados no Portal de Compras Governamentais e em contratações similares de outros entes públicos, conforme demonstrado nos autos do TC Processo 012.131/2016-4 (peças 31-34) . 
27.	É pertinente ressaltar que, além de o Contrato 8/2017 inicialmente ter apresentado uma redução de quase 20% frente ao valor estimado para a contratação em exame, o TA ao Contrato 8/2017, atualmente em execução, apresenta redução ainda maior, com o valor de R$ 1.495.406,00 para vigência de 12 meses (peça 24) . Dessa forma, não se vislumbra interesse público a justificar a intervenção deste Tribunal com fins a determinar a rescisão do mencionado TA, cujo término da vigência é equivalente ao alcance do limite legal de prorrogação contratual de serviços continuados. 
28.	Considera-se, então, suficiente que seja dada ciência à unidade jurisdicionada sobre a irregularidade verificada, para que sejam adotadas medidas internas a fim de evitar futuras ocorrências semelhantes, nos termos do art. 9º, inciso I, da Resolução - TCU 315/2020. 
29.	Diante do exposto, os elementos constantes dos autos permitem, desde já, a avaliação quanto ao mérito da presente representação como parcialmente procedente. 
30.	Será proposta, portanto, a realização de ciência, nas formas descritas nesta instrução (itens 15-21 e 24-28 retro) . 
F. IMPACTO DOS ENCAMINHAMENTOS PROPOSTOS 
Haverá impacto relevante na unidade jurisdicionada e/ou na sociedade, decorrente dos encaminhamentos propostos? 	Não 
G. PEDIDO DE INGRESSO AOS AUTOS, DE INFORMAÇÕES/VISTAS/CÓPIAS, E DE SUSTENTAÇÃO ORAL 
Há pedido do representante de ingresso aos autos? 	Não 
Há pedido de informações/vistas/cópia do processo? 	Não 
Há pedido de sustentação oral? 	Não 
H. PROCESSOS CONEXOS E APENSOS 
Há processos conexos noticiando possíveis irregularidades na contratação ora em análise? 	Não 
Há processos apensos? 	Não 
I. PROPOSTA DE ENCAMINHAMENTO 
31.	Em virtude do exposto, propõe-se: 
31.1.conhecer da representação, autuada conforme determinação do relator, Ministro Raimundo Carreiro, nos autos do processo de representação TC Processo 012.131/2016-4; 
31.2.no mérito, considerar a presente representação parcialmente procedente; 
31.3. dar ciência à Companhia das Docas do Estado da Bahia, com fundamento no art. 9º, inciso I, da Resolução - TCU 315/2020, sobre as seguintes irregularidades, identificadas na Concorrência 2/2017, para que sejam adotadas medidas internas com vistas à prevenção de outras ocorrências semelhantes: 
a)	não adoção da modalidade pregão, preferencialmente na forma eletrônica, em afronta ao art. 1º da Lei 10.520/2002 e à jurisprudência do TCU, considerada a natureza comum dos serviços de manutenção a serem contratados (Súmula - TCU 257, Acórdão 505/2018-TCU-Plenário; 713/2019-TCU-Plenário; e 2.664/2007-TCU-Plenário, entre outros) ; e 
b)	elaboração da planilha de orçamento estimativo para a contratação baseada em fonte única de pesquisa de preços, em desacordo com a jurisprudência deste Tribunal (Acórdão 206/2002-TCU-Segunda Câmara; 1.583/2007-TCU-1ª Câmara; 1.752/2007-TCU-Plenário; e 1.445/2015TCU-Plenário, entre outros) ; 
31.4. informar à Companhia das Docas do Estado da Bahia o acórdão que vier a ser proferido, destacando que o relatório e o voto que fundamentam a deliberação ora encaminhada podem ser acessados por meio do endereço eletrônico www.tcu.gov.br/acordaos; e 
31.5. arquivar os presentes autos, nos termos art. 169, III, do Regimento Interno/TCU) ".
É o relatório.

Matheus Falcão de Almeida Seixas (21159/OAB-BA), representando Companhia das Docas do Estado da Bahia.

Não atuou.

REPRESENTAÇÃO. PEDIDO DE CAUTELAR. LICITAÇÃO ELETRÔNICA. POSSÍVEIS IRREGULARIDADES EM CONCORRÊNCIA E CONTRATO DESTINADOS A CONTRATAÇÃO DE SERVIÇOS DE MANUTENÇÃO PREDITIVA, PREVENTIVA E CORRETIVA. PESQUISA DE PREÇOS DE UMA ÚNICA FONTE: PREVISÃO LEGAL E NORMATIVA PARA PESQUISA EM VÁRIAS FONTES; PRECEDENTES DO TCU. NÃO UTILIZAÇÃO DA MODALIDADE PREGÃO, PREFERENCIALMENTE ELETRÔNICO: PREVISÃO LEGAL E JURISPRUDENCIAL PARA SERVIÇOS DE NATUREZA COMUM. APARENTE ECONCOMICIDADE DO CERTAME. PROCEDÊNCIA PARCIAL. CIÊNCIA. ARQUIVAMENTO.

REPRESENTAÇÃO (REPR)

Secretaria de Controle Externo de Aquisições Logísticas (Selog).

1.	Conforme descrito no relatório precedente, trata-se de representação formulada pela Secretaria de Controle Externo de Aquisições Logísticas (Selog) , acerca de possíveis irregularidades na Concorrência 2/2017 e no Contrato 8/2017, dela decorrente, firmado entre a Codeba e a empresa Mehlen Construções Ltda, em razão de irregularidades semelhantes identificadas no âmbito da Concorrência 2/2013 (Contrato 14/2013) executadas pela mesma Sociedade de Economia Mista.
2.	O objeto da contratação envolve a execução de serviços de manutenção preditiva, preventiva e corretiva nos equipamentos dos sistemas de Circuito fechado de TV e de segurança de acesso, de alarme patrimonial e emergencial, redes estruturadas e elétrica para computadores, com reposição de peças dos Portos Organizados de Salvador, Aratu e Ilhéus (peça 18, p. 1) .
3.	Destaco que o presente processo foi autuado como apartado por força de despacho por mim proferido nos autos do processo de representação TC Processo 012.131/2016-4 (peça 1 destes autos) , dispensando exame de admissibilidade. Por seu turno, aquele TC foi autuado em cumprimento ao item 9.6.2 do Acórdão 1941/2016-TCU-Primeira Câmara, relator Ministro José Mucio Monteiro, e que versou sobre possíveis irregularidades na Concorrência 2/2013, a qual culminou na celebração do Contrato 14/2013, firmado entre a Codeba e a empresa Mehlen Construções Ltda., ambos o processo licitatório e contrato/aditivos semelhantes aos que ora se analisam.
4.	À semelhança daquele feito original, a Secretaria representante formulou as seguintes objeções ao edital de licitação 2/2017 e ao contrato 8/2017 e respectivos aditivos: o baixo desconto obtido no certame, as sucessivas prorrogações contratuais que ultrapassaram 126% do valor originalmente previsto; o não parcelamento do objeto; a falta de previsão explícita no edital acerca da continuidade dos serviços e a materialidade do objeto, visando analisar: (i) a legalidade do edital da Concorrência 002/2017; (ii) a adequação dos preços do orçamento estimativo da Codeba; e (iii) a legalidade do Contrato 8/2017 e de todos os seus aditivos à luz da Lei 8.666/1993, que regeu integralmente o certame.
5.	Esses achados foram consignados na instrução inicial da Selog às peças 4-5, a qual conclui pela realização de diligência junto à entidade para que encaminhasse toda a documentação referente à Concorrência 2/2017 e à contratação dela decorrente, incluindo seus termos aditivos. Promovida a diligência, a Secretaria instrutiva produziu a derradeira instrução transcrita no relatório precedente.
6.	O encaminhamento proposto pela Selog, com o qual desde já me alinho, incorporando as razões ali consignadas a estas razões de decidir, é o de considerar parcialmente procedente esta representação, bem como dar ciência à Companhia das Docas do Estado da Bahia, das seguintes irregularidades, identificadas na Concorrência 2/2017, a fim de que sejam tomadas medidas internas no sentido de prevenir a sua ocorrência:
	a)	não adoção da modalidade pregão, preferencialmente na forma eletrônica, em afronta ao art. 1º da Lei 10.520/2002 e à jurisprudência do TCU, considerada a natureza comum dos serviços de manutenção a serem contratados (Súmula - TCU 257, Acórdão 505/2018-TCU-Plenário; 713/2019-TCU-Plenário; e 2.664/2007-TCU-Plenário, entre outros) ; e 
	b)	elaboração da planilha de orçamento estimativo para a contratação baseada em fonte única de pesquisa de preços, em desacordo com a jurisprudência deste Tribunal (Acórdão 206/2002-TCU-Segunda Câmara; 1.583/2007-TCU-1ª Câmara; 1.752/2007-TCU-Plenário; e 1.445/2015-TCU-Plenário, entre outros) ;
7.	No que se refere à pesquisa de preços de uma única fonte, além dos precedentes do TCU alinhavados pela Selog, destaco que a Instrução Normativa nº 5/2014 - SLTI/MP (atualizada pela IN nº 3/2017) , dispunha à épocas dos certames sobre os procedimentos administrativos básicos para a realização de pesquisa de preços para a aquisição de bens e contratação de serviços em geral no âmbito do Poder Executivo, especifica que a pesquisa de preços deverá ser realizada mediante a utilização de um dos seguintes parâmetros (art. 2º) :
I - Painel de Preços disponível no endereço eletrônico http://paineldeprecos.planejamento.gov.br;  
II - contratações similares de outros entes públicos, em execução ou concluídos nos 180 (cento e oitenta) dias anteriores à data da pesquisa de preços;  
III - pesquisa publicada em mídia especializada, sítios eletrônicos especializados ou de domínio amplo, desde que contenha a data e hora de acesso; ou  
IV -  pesquisa com os fornecedores, desde que as datas das pesquisas não se diferenciem em mais de 180 (cento e oitenta) dias.
8.	Já a Instrução Normativa nº 73/2020, da Secretaria Especial de Desburocratização, Gestão e Governo Digital/Secretaria de Gestão do Ministério da Economia, atualmente em vigor, dispõe em seu art. 5º:
Art. 5º A pesquisa de preços para fins de determinação do preço estimado em processo licitatório para a aquisição e contratação de serviços em geral será realizada mediante a utilização dos seguintes parâmetros, empregados de forma combinada ou não:
I - Painel de Preços, disponível no endereço eletrônico gov.br/paineldeprecos, desde que as cotações refiram-se a aquisições ou contratações firmadas no período de até 1 (um) ano anterior à data de divulgação do instrumento convocatório;
II - aquisições e contratações similares de outros entes públicos, firmadas no período de até 1 (um) ano anterior à data de divulgação do instrumento convocatório;
III - dados de pesquisa publicada em mídia especializada, de sítios eletrônicos especializados ou de domínio amplo, desde que atualizados no momento da pesquisa e compreendidos no intervalo de até 6 (seis) meses de antecedência da data de divulgação do instrumento convocatório, contendo a data e hora de acesso; ou
IV - pesquisa direta com fornecedores, mediante solicitação formal de cotação, desde que os orçamentos considerados estejam compreendidos no intervalo de até 6 (seis) meses de antecedência da data de divulgação do instrumento convocatório.
§1º Deverão ser priorizados os parâmetros estabelecidos nos incisos I e II. 
9.	Ainda nessa senda, no Acórdão 1620/2010-TCU-Plenário, de minha relatoria, fiz constar a necessidade de realização de pesquisa de preços da maneira mais ampla possível, de modo a verificar a compatibilidade das propostas apresentadas com os preços de mercado. Esse entendimento foi reforçado e ampliado pelos Acórdão 2318/2014-TCU-Plenário, relator Min. José Jorge e 2.816/2014-TCU-Plenário, relator Min. José Múcio Monteiro.
10.	Já a não utilização da modalidade pregão, preferencialmente na forma eletrônica, violou o art. 1º da Lei 10.520/2002, e agora o art. 17, § 2º, da nova Lei de Licitações nº 14.133/2021, além da remansosa jurisprudência do TCU, considerada a natureza comum dos serviços de manutenção contratados, não se mostrando suficientes para descaracterizar a natureza do serviço as alegações de necessidade de conhecimento nas áreas de elétrica e automação, mecânica, eletrônica e computação, uma vez que os padrões de desempenho e qualidade podem ser objetivamente definidos no edital, por meio de especificações usuais de mercado.  
11.	Foram essas alegações da área técnica da Codeba que subsidiaram o Parecer Jurídico/CJU 286/2016, que considerou a classificação do serviço como especializado, para justificar a utilização da modalidade concorrência, considerado ainda o valor de referência, de R$ 1.877.433,31 (peça 11, p. 109-112) . 
12.	Em reforço à tese defendida pela Selog, menciono os Acórdão 1453/2009-TCU-Plenário, rel. Min. Marcos Bemquerer, 2.582/2012-TCU-Plenário, rel. Min. José Múcio Monteiro, 713/2019-TCU-Plenário, rel. Min. Bruno Dantas, além da Súmula TCU nº 257, a qual consigna que "O uso do pregão nas contratações de serviços comuns de engenharia encontra amparo na Lei nº 10.520/2002".
13.	Acompanho ainda a unidade técnica no sentido de considerar suficiente seja dada ciência à unidade jurisdicionada sobre as irregularidades verificadas, vez que, apesar da reduzida competitividade, o contrato decorrente da Concorrência 2/2017 está consolidada há mais de quatro anos, com sua homologação e adjudicação para a empresa Mehlen Construções Ltda. pelo valor de R$ 1.533.893,74, o que representa uma redução de quase 20% do valor estimado de R$ 1.877.433,31 (peça 11, p. 173) .
14.	Quanto às demais irregularidades inicialmente identificadas, concordo com a Selog no sentido de considerá-las inexistentes, principalmente em razão das diferenças identificadas entre os objetos da Concorrência 2/2013 e da Concorrência 2/2017, em face da natureza claramente divisível do objeto da primeira licitação, que reuniu serviços contínuos de manutenção preventiva e corretiva com serviços não contínuos de recuperação geral dos sistemas/equipamentos, incluindo serviços de infraestrutura. 
15.	O novo certame abrangeu somente serviços de natureza continuada de manutenção preventiva e corretiva, além do fornecimento de peças e equipamentos necessários, ficando afastada, desse modo, a irregularidade identificada na licitação anterior, relativa ao não parcelamento do objeto, em afronta à Súmula TCU nº 247. 
16. 	Ante o exposto, alinho-me ao encaminhamento alvitrado pela Secretaria de Controle Externo de Aquisições Logísticas, e VOTO no sentido de que seja adotado o Acórdão que ora submeto a este Plenário.
TCU, Sala das Sessões, em 19 de janeiro de 2022.
RAIMUNDO CARREIRO 
Relator